臺灣高等法院民事判決　　　　　　　　93年度保險上字第60號
上 　訴 　人　甲○○
　　　　　　　丙○○
兼法定代理人　乙○○
被 上　訴 人　新光人壽保險股份有限公司
法 定 代理人　吳東進
訴 訟 代理人　羅大祥
上列當事人間因給付保險金事件，對於中華民國93年8月5日臺灣
桃園地方法院93年度保險字第1號第一審判決提起上訴，本院於9
4年4月12日言詞辯論終結，判決如下：
    主  文
原判決廢棄。
被上訴人應給付上訴人新台幣貳佰萬元，及自民國九十二年一月
十九日起，至清償日止，按年息百分之十計算之利息。
第一、二審訴訟費用由被上訴人負擔。
    事實及理由
一、上訴人主張：訴外人有限責任台北區司法大廈司法機關員工
    消費合作社於民國（下同） 91年9月15日，向被上訴人投保
    企業團體意外險，而上訴人楊清之配偶即上訴人甲○○、
    丙○○之母蘇蕙珍，於任職法務部所屬桃園少年輔育院期間
    ，以該機關為要保單位，參加上開保險（保單號碼：Ｄ0958
    88，下稱系爭保險契約），指定意外身故保險金受益人為法
    定繼承人即上訴人，保險期間自91年9 月15日午夜12時起，
    至92年9 月15日午夜12時止。被保險人蘇蕙珍於91年10月20
    日身故，經臺灣桃園地方法院檢察署檢察官督同法醫師相驗
    解剖後，判定被保險人蘇蕙珍死亡原因為意外，上訴人遂於
    92年1月3日檢附保險單、相驗屍體證明書、除戶
    上訴人之印鑑證明等資料，向被上訴人申請理賠，詎被上訴
    人竟以被保險人蘇蕙珍之死亡非屬意外險條款約定之遭受意
    外傷害事故情形為由，拒絕理賠，又被上訴人於92年1月3日
    接獲申請後，未於15日內給付保險金，上訴人依法得請求自
    92年1月19日按年息10%計算之遲延利息等語。爰依系爭保險
    契約及保險法第34條第2 項之規定，求為命被上訴人給付上
    訴人新台幣（以下同）2,000,000元，及自92年1月19日起，
    至清償日止，按年息10 %計算利息之判決（原審為上訴人敗
    訴之判決，上訴人聲明不服）。並上訴聲明：(一)原判決廢棄
    。(二)被上訴人應給付上訴人2,000,000元，及自92年1月19日
    起，至清償日止，按年息10%計算之利息。
二、被上訴人則以：系爭保險契約保單條款第2 條約定：「被保
    險人於本契約有效期間內，因遭受意外傷害事故，致其身體
    蒙受傷害，而致殘廢或死亡時，依照本契約的約定，給付保
    險金。前項所稱意外傷害事故，指非由疾病引起之外來突發
    事故」，是以，依前述條款之約定，所謂非因疾病引起之外
    來、突發之事故，除非由疾病引起外，需符合下述兩項要件
    ：(一)外來的：即限定引起事故之原因出於自身以外之事故。
    (二)突發的：即外在環境急速的變化，以致不可預期或出乎預
    料之外。從而，系爭保險契約所指之「意外」定義，與一般
    人觀念中所指之「意外」係「意料之外」者，其基本概念不
    同。本件被保險人蘇蕙珍經法醫解剖確認為「因腦部疾病發
    作致無法正常排除嘔吐物始窒息死亡」，則被保險人蘇蕙珍
    既係因自身內發原因嘔吐，嗣後因腦部疾病發作，致吸入自
    己之嘔吐物窒息而死亡，即非外來原因，係由本身內在疾病
    所引起，與系爭保險單條款第2 條約定之「遭遇外來突發的
    意外傷害事故」不符，被上訴人依約不負給付保險金之責任
    。至臺灣桃園地方法院檢察署相驗屍體證明書雖記載「意外
    死」，惟該證明書所稱之「意外」與保險契約所稱之「意外
    傷害事故」範圍並不相同，仍應就具體事實判斷是否符合「
    意外傷害事故」之定義等語，資為抗辯。並答辯聲明：上訴
    駁回。
三、經查，訴外人有限責任台北區司法大廈司法機關員工消費合
    作社於91年9 月15日，向被上訴人投保企業團體意外險，而
    上訴人楊清之配偶即上訴人甲○○、丙○○之母蘇蕙珍，
    於任職法務部所屬桃園少年輔育院期間，以該機關為要保單
    位，參加上開保險，指定意外身故保險金受益人為法定繼承
    人即上訴人，保險期間自91年9月15日午夜12時起，至92年9
    月15日午夜12時止。被保險人蘇蕙珍於91年10月20日因嘔吐
    物吸入，窒息死亡，上訴人於92年1月3日備齊相關文件向被
    上訴人申請理賠，被上訴人以被保險人蘇蕙珍死亡原因，與
    系爭保險契約保單條款第2 條所約定之意外傷害事故不符，
    拒絕理賠等情，為兩造所不爭執，並有
    地方法院檢察署相驗屍體證明書、被上訴人公司92年6 月12
    日、8 月29日新壽理賠字第0551號、0826號函、有限責任
    台北區司法大廈司法機關員工消費合作社與被上訴人於91年
    9 月15日簽定之合約書、被上訴人公司新光團體保險要保書
    、司法機關員工自費團體保險「150 專案」加保申請書、新
    光企業團體意外保險保單條款、新光企業團體定期壽險保險
    單條款等影本、及現場照片、相驗照片附卷可稽（見臺灣臺
    北地方法院92年度保險字第206號卷7─13、24─31背面、35
    ─37、72─75頁、原審保險字1號卷18、22─25頁、本院1卷
    52、53頁），復經本院調閱臺灣桃園地方法院檢察署90年度
    相字第1606號相驗卷宗核閱屬實，堪信為真實。
四、本件所應審究者為：被保險人蘇蕙珍死亡之原因，是否與系
    爭保險契約約定之「意外傷害事故」相符？查：
　(一)本件被保險人蘇蕙珍於91年10月20日死亡後，經臺灣桃園地
    方法院檢察署檢察官督同法醫師陳明宏、檢驗員李漢宗、桃
    園縣警察局龜山分局指派之員警及蘇蕙珍之家屬即上訴人乙
    ○○及蘇俊宏會同解剖，以鑑定死亡原因，經法務部法醫研
    究所鑑定結果為：「一、肉眼觀察結果：．．．口鼻旁臉頰
    上有疑似嘔吐物流動痕跡。．．．。食道及氣管內普遍有嘔
    吐物，嘔吐物充塞至兩側支氣管。．．．大腦表面在右大腦
    半球額葉發現一腫瘤直徑7公分，連續切面檢查，腫瘤中心
    源自大腦白質，且向上波及表面灰質，腫瘤中心呈現壞死出
    血，並有空腔退性變化，周圍有鈣化區域。摘取胸腹腔內臟
    器逐一檢查，量秤，分述如下。．．．食道及氣管內普遍
    有嘔吐物，嘔吐物充塞至兩側支氣管。．．．．．小支氣
    管腔內有異物填塞。．．．二顯微鏡觀察結果：．．肺臟：
    異物吸入。．．．腦髓；寡樹突神經膠細胞瘤。．．四病理
    判斷：死者死因為嘔吐物吸入，造成窒息死亡。死者腦
    部發現寡樹突神經膠細胞瘤。鑑定結果：死者蘇蕙珍，．．
    ．，『解剖結果死因為嘔吐物吸入，窒息死亡，死亡方式為
    意外』」，有法務部法醫研究所91年12月4日法醫理字第091
    0003876 號函檢附該所法醫所醫鑑字第1537號鑑定報告書
    在卷可按（見臺灣桃園地方法院檢察署90年度相字第1606號
    相驗卷44─51頁，影本附本院1 卷50頁）。是依該鑑定報告
    書所示，被保險人蘇蕙珍死亡原因為「因嘔吐物吸入，窒息
    死亡，死亡方式為意外」。
  (二)按保險契約率皆為定型化契約，被保險人鮮有依其要求變更
    契約約定之餘地；又因社會之變遷，保險巿場之競爭，各類
    保險推陳出新，故於保險契約之解釋，應本諸保險之本質及
    機能為探求，並應注意誠信原則之適用，倘有疑義時，應為
    有利於被保險人之解釋（保險法第54條第2 項參照），以免
    保險人變相限縮其保險範圍，逃避應負之契約責任，獲取不
    當之保險費利益，致喪失保險應有之功能，及影響保險巿場
    之正常發展。意外傷害保險乃相對於健康保險，健康保險係
    承保疾病所致之損失；意外傷害保險則在承保意外傷害所致
    之損失。人之傷害或死亡之原因，其一來自內在原因，另一
    則為外在事故（意外事故）。內在原因所致之傷害或死亡，
    係指被保險人因罹犯疾病、細菌感染、器官老化衰竭等身體
    內部因素所致之傷害或死亡；至外來事故（意外事故），則
    係指內在原因以外之一切事故而言，其事故之發生為外來性
    、偶然性，而不可預見，除保險契約另有特約不保之事項外
    ，意外事故均屬意外傷害保險所承保之範圍。本件系爭企業
    團體意外險附約保單條款第2 條係約定：「被保險人於本契
    約有效期間內，因遭受意外傷害事故，致其身體蒙受傷害而
    致殘廢或死亡時，依照本契約的約定，給付保險金。前項所
    稱意外傷害事故，指非由疾病引起之外來突發事故」，有新
    光企業團體意外保險保險單條款在卷可按（見同上保險字第
    206 號卷35頁）。被保險人蘇蕙珍係因「嘔吐物吸入，窒息
    死亡」，已如前述，則其顯非身體內部器官老化衰竭、內在
    疾病，或細菌感染所引起，而係外來突發事故所致，則上訴
    人主張被保險人蘇蕙珍因「嘔吐物吸入，窒息死亡」在系爭
    企業團體意外傷害保險承保範圍，即屬有據。
  (三)被上訴人雖辯稱：本件被保險人蘇蕙珍經法醫解剖確認為「
    因腦部疾病發作致無法正常排除嘔吐物始窒息死亡」，故蘇
    蕙珍死亡係因其本身內在疾病所引起，與系爭保險單條款第
    2 條約定之「遭遇外來突發的意外傷害事故」不符云云。查
    ，被保險人蘇蕙珍生前腦部雖患有寡樹突神經膠細胞瘤，惟
    其死亡原因經解剖鑑定結果為「因嘔吐物吸入，窒息死亡，
    死亡方式為意外」，已如前(一)所述，並無被上訴人所辯「係
    因腦部疾病發作致無法正常排除嘔吐物始窒息死亡」之情形
    ，被上訴人又無法舉證以實其說，空言所辯，自不足採信。
  (四)至檢察官之相驗報告書雖記載「六應否分案偵查：本件死者
    經解剖後發覺其生前腦部患有寡樹突神經膠細胞瘤，且死亡
    時並未服用毒物，研判係因腦部疾病發作致無法正常排除嘔
    吐物始窒息死亡，再經詢問死者丈夫乙○○及姊姊蘇俐玫，
    二人對於死亡原因均表示無意見，本件查無他殺嫌疑，擬予
    報結」（見本院1 卷44頁），即研判蘇蕙珍係因腦部疾病發
    作致無法正常排除嘔吐物始窒息死亡，但並無證據證明之，
    尚屬率斷，況該報告書係檢察官認蘇蕙珍無他殺嫌疑，擬簽
    請核准報結之用，不得以之作為蘇蕙珍係因其本身內在疾病
    引起死亡之證據。
五、按被保險人於本契約有效期間內遭受第2 條約定的意外傷害
    事故時，要保人、被保險人或受益人應於知悉意外傷害事故
    發生後十日內將事故狀況及被保險人的傷害程度，通知本公
    司。並於通知後儘速檢具所需文件向本公司申請給付保險金
    。本公司應於收齊前項文件15日內給付之。逾期本公司應按
    週年利一分加計利息給付。但逾期事由可歸責於要保人或受
    益人者，本公司得不負擔利息，系爭保單條款第21條定有明
    文（見同上保險字第206號卷36頁）。查，被上訴人於92 年
    1月3日收齊上訴人申請理賠之證明文件，為被上訴人所不爭
    執（見原審卷65頁），故上訴人以92年1月3日被上訴人收齊
    申請理賠文件之次日起15日後，即自92年1 月19日起計算被
    上訴人遲延給付之利息，即為可採。
六、綜上所述，上訴人依系爭保險契約之規定，請求被上訴人給
    付保險金2，000,000元，及自92年1 月19日起，至清償日止
    ，按年息百分之10計算之法定遲延利息，為有理由，應予准
    許。原審為上訴人敗訴之判決，尚有未洽。上訴意旨指摘原
    判決不當，求予廢棄改判，為有理由。爰由本院予以廢棄改
    判，如主文第2項所示。
七、本件事證已臻明確，兩造間其餘攻擊及防禦方法，經審酌後
    ，核與本判決結果不生任何影響，爰不一一予以論述，附此
    敘明，
八、據上論結，本件上訴為有理由，依民事訴訟法第450條、第
    78條，判決如主文。
中　　華　　民　　國　　94　　年　　4 　　月　　26　　日
                  民事第四庭審判長法　官  張劍男
　　　　　　　　　　　      　　　法　官  彭昭芬
　　　　　　　　　　　    　　　　法　官  蔡芳齡
正本係照原本作成。
如不服本判決，應於收受送達後20日內向本院提出上訴書狀，其
未表明上訴理由者，應於提出上訴後20日內向本院補提理由書狀
（均須按他造當事人之人數附繕本）上訴時應提出委任律師或具
有律師資格之人之委任狀；委任有律師資格者，另應附具律師資
格證書及釋明委任人與受任人有民事訴訟法第466條之1第1項但
書或第二項（詳附註）所定關係之釋明文書影本。
中　　華　　民　　國　　94　　年　　4 　　月　　28　　日
　　　　　　　　　　　　　　　　　書記官  蔡錦輝
附註：
民事訴訟法第466條之1（第1項、第2項）：
對於第二審判決上訴，上訴人應委任律師為訴訟代理人。但上訴
人或其他法定代理人具有律師資格者，不在此限。
上訴人之配偶、三親等內之血親、二親等內之姻親，或上訴人為
法人、中央或地方機關時，其所屬專任人員具有律師資格並經法
院認為適當者，亦得為第三審訴訟代理人。
